【裁判字號】    98,訴,901
【裁判日期】    981231
【裁判案由】    請求塗銷抵押權設定登記
【裁判全文】
臺灣臺南地方法院民事判決               98年度訴字第901號
原      告  臺灣中小企業銀行股份有限公司
法定代理人  己○○
訴訟代理人  丙○○
被      告  丁○○
訴訟代理人  戊○○
被      告  兆豐國際商業銀行股份有限公司
法定代理人  甲○○
訴訟代理人  陳永結
            乙○○
上列當事人間請求塗銷抵押權設定登記事件，本院於民國98年12
月22日言詞辯論終結，判決如下：
    主  文
被告丁○○、兆豐國際商業銀行股份有限公司間於民國九十八年
一月二十二日就坐落臺南市○區○○段六○○○地號土地，面積
二千二百十七平方公尺，權利範圍萬分之二十九，及坐落其上建
號六五五二號即門牌號碼臺南市○區○○路二四四號二十樓之二
建物，暨建號六三三五號，應有部分萬分之十九之共同使用部分
所為抵押權設定之債權行為，及於民國九十八年一月二十三日就
前開土地及建物所為抵押權設定之物權行為，均應予撤銷。
被告兆豐國際商業銀行股份有限公司應將臺南市東南地政事務所
於民國九十八年一月二十二日以東資地字第○○八三九○號收件
就前項土地及建物所為之抵押權設定登記予以塗銷。
訴訟費用新臺幣壹萬貳仟捌佰捌拾元由被告負擔。
    事實及理由
一、原告之法定代理人原為蔡慶年，於訴訟進行中已變更為己○
    ○，並已依法聲明承受訴訟，核無不合，自應予准許。
二、本件被告丁○○經合法通知，無正當理由未於最後言詞辯論
    期日到場，核無民事訴訟法第386 條各款所列情形，爰依原
    告之聲請，由其一造辯論而為判決。
三、本件原告起訴主張：被告丁○○於民國94年8 月1 日邀同訴
    外人戊○○為連帶保證人，向原告借款新臺幣（下同）150
    萬元，嗣被告丁○○自97年3 月2 日起即未依約清償，至今
    尚欠原告60萬8,509 元及約定之利息、違約金仍未清償。詎
    被告丁○○竟於98年1 月22日向臺南市東南地政事務所（下
    稱東南地政事務所）申請以其所有坐落臺南市○區○○段60
    00地號土地，面積2217平方公尺，權利範圍萬分之29，及坐
    落其上建號6552號即門牌號碼臺南市○區○○路244 號20樓
    之2 建物，暨建號6335號，應有部分萬分之19之共同使用部
    分（下稱系爭不動產）設定擔保債權金額120 萬元之最高限
    額抵押權與被告兆豐國際商業銀行股份有限公司（下稱兆豐
    銀行），嗣經東南地政事務所以東資地字第008390號收件，
    於98年1 月23日登記完竣（下稱系爭抵押權）。被告丁○○
    以系爭不動產設定系爭抵押權與被告兆豐銀行之債權行為及
    物權行為，乃先有債權存在而於事後為之設定抵押權，屬於
    無償行為，有害及原告之債權，原告爰依民法第244 條第1
    項之規定，訴請法院撤銷之，併依民法第244 條第4 項規定
    ，訴請被告兆豐銀行將系爭抵押權設定登記予以塗銷；如本
    院認被告丁○○以系爭不動產設定系爭抵押權與被告兆豐銀
    行之債權行為及物權行為，屬於有償行為，因被告丁○○、
    兆豐銀行明知該有償行為有損害於債權人之債權，原告則依
    民法第244 條第2 項規定，訴請法院撤銷之，併依同法第
    244 條第4 項規定，訴請被告兆豐銀行將系爭抵押權設定登
    記予以塗銷。並聲明求為判決：如主文第1 項、第2 項所示
    。
四、被告丁○○未於最後言詞辯論期日到場，惟據其以前到場所
    為之陳述略以：願與原告和解等語。並聲明求為判決：原告
    之訴駁回。
五、被告兆豐銀行抗辯：被告兆豐銀行乃因被告丁○○之配偶戊
    ○○邀同被告丁○○為連帶保證人，向被告兆豐銀行借款
    255 萬元後，向被告兆豐銀行申請寬限，而同意由被告丁○
    ○提供系爭不動產設定系爭抵押權與被告兆豐銀行，被告兆
    豐銀行則給與戊○○本金寬限期1 年；被告丁○○因系爭抵
    押權之設定，亦獲得寬限期之利益，不可謂無對價關係，且
    系爭抵押權之設定，亦難謂有害及原告之債權等語。並聲明
    求為判決：原告之訴駁回。
六、按債務人所為之無償行為，有害及債權者，債權人得聲請法
    院撤銷之。債權人聲請法院撤銷時，得並聲請命受益人或轉
    得人回復原狀。前述撤銷權，自債權人知有撤銷原因時起，
    1 年間不行使，或自行為時起經過10年而消滅，民法第244
    條第1 項、第4 項前段、第245 條分別定有明文。債務人以
    其所有之不動產設定抵押權，同時向他人借貸款項，其設定
    抵押權之行為，固屬有償行為，若先有債權之存在而於事後
    為之設定抵押權者，如無對價關係，即屬無償行為。倘有害
    及債權，則債權人自得依民法第244 條第1 項之規定以撤銷
    之（最高法院51年臺上字第3528號判例足參）。所謂有害及
    債權，指債務人減少其積極財產（如讓與所有權、設定他物
    權、免除債權等是），或增加消極財產（如承擔債務），因
    而足以減少其一般財產，削弱共同擔保，使債權受有損害而
    不能完全受清償而言（最高法院94年度臺上字第567 號判決
    意旨參照）。經查：
    (一)本件原告主張被告丁○○於前揭時日以系爭不動產設定系
      爭抵押權與被告兆豐銀行之債權行為及物權行為，有害及
      債權；於98年7 月21日提起本件撤銷訴訟，此有民事起訴
      狀上之本院收狀戳足稽，自未逾民法第245 條所定1 年之
      除斥期間，合先敘明。
    (二)原告主張被告丁○○於94年8 月1 日邀同戊○○為連帶保
      證人，向原告借款150 萬元；嗣被告丁○○自97年3 月2
      日起即未依約清償，至今尚欠原告60萬8,509 元及約定之
      利息、違約金仍未清償之事實，業據其提出與所述相符之
      借據、臺灣桃園地方法院97年度司促字第25290 號支付命
      令、臺灣桃園地方法院支付命令確定證明書影本各1 份為
      證；並為丁○○、被告兆豐銀行所不爭執，原告主張之前
      揭事實，自堪信為真正。
    (三)原告主張被告丁○○於98年1 月22日向東南地政事務所申
      請以其所有之系爭不動產設定系爭抵押權與被告兆豐銀行
      之事實，業據其提出與所述相符之土地登記第二類謄本、
      建物登記第二類謄本影本各1 份為證，為被告於言詞辯論
      時所不爭執，並有本院依職權向臺南市東南地政事務所所
      調取被告丁○○於前揭時日以系爭不動產設定系爭抵押權
      與被告兆豐銀行之土地登記申請書、土地、建築改良物抵
      押權設定契約書、土地建築改良物抵押權設定契約書其他
      約定事項、擔保借款抵押權設定種類約款影本各1 份在卷
      足稽，亦堪認為真實。
    (四)原告主張被告丁○○以系爭不動產設定系爭抵押權與被告
      兆豐銀行之債權行為及物權行為，乃先有債權存在而於事
      後為之設定抵押權之事實，為被告於言詞辯論時所不爭執
      ，依民事訴訟法第280 條第1 項之規定，視同自認，應堪
      信為實在。其次，被告兆豐銀行抗辯：被告兆豐銀行乃因
      被告丁○○之配偶戊○○邀同被告丁○○為連帶保證人，
      向被告兆豐銀行借款255 萬元後，向被告兆豐銀行申請寬
      限，而同意由被告丁○○提供系爭不動產設定系爭抵押權
      與被告兆豐銀行，被告兆豐銀行則給與戊○○本金寬限期
      1 年之事實，為原告於言詞辯論時所不爭執，依民事訴訟
      法第280 條第1 項之規定，視同自認，亦堪信為真實，則
      被告兆豐銀行既未因被告丁○○提供系爭不動產設定系爭
      抵押權，而對被告丁○○為任何之給付，被告丁○○以系
      爭不動產設定抵押權與被告兆豐銀行之債權行為及物權行
      為，自無對價關係存在。至被告兆豐銀行雖辯稱：被告丁
      ○○因系爭抵押權之設定，亦獲得寬限期之利益，不可謂
      無對價關係等語。然查，被告丁○○縱因系爭抵押權之設
      定，致其所負連帶保證責任之債務，獲得寬限期之利益，
      惟因所謂寬限期之利益，僅係清償方式之變更，被告兆豐
      銀行仍未對於被告丁○○為任何之給付，被告丁○○對於
      兆豐銀行之連帶保證責任，亦未因而減少或免除，自難謂
      有何對價關係存在等語。被告兆豐銀行前揭部分之辯解，
      自無足取。準此，被告丁○○以系爭不動產設定抵押權與
      被告兆豐銀行之債權行為及物權行為，既為先有債權存在
      而於事後所為之設定抵押權，又無對價關係，揆諸前揭判
      例之意旨，自屬無償行為無疑。
    (五)被告丁○○於94年8 月1 日邀同戊○○為連帶保證人，向
      原告借款150 萬元；嗣被告丁○○自97年3 月2 日起即未
      依約清償，至今尚欠原告60萬8,509 元及約定之利息、違
      約金仍未清償，已如前述；而被告丁○○除系爭不動產外
      ，名下並無其他不動產，此有原告提出之財政部臺灣省北
      區國稅財產歸屬資料清單影本1 份在卷可按，並有本院依
      職權調取之稅務電子閘門財產所得調件明細表1 份附卷可
      考，足見被告丁○○以系爭不動產設定系爭抵押權與被告
      兆豐銀行之債權行為及物權行為，顯然足以減少其一般財
      產，削弱共同擔保，使原告債權受有損害而不能完全受清
      償。原告主張被告丁○○以系爭不動產設定抵押權與被告
      兆豐銀行之債權行為及物權行為，有害及債權之事實，應
      堪信為實在。被告抗辯：系爭抵押權之設定，難謂有害及
      原告之債權等語，亦無足取。
    (六)從而，被告以系爭不動產設定系爭抵押權之債權行為及物
      權行為，既屬無償行為，又有害及債權，原告本於民法第
      244 條第1 項之規定，訴請法院撤銷之，及本於民法第
      244 條第4 項規定，訴請被告兆豐銀行將系爭抵押權設定
      登記予以塗銷，即屬正當。
七、綜上所陳，原告本於民法第244 條第1 項之規定，訴請本院
    將被告丁○○、兆豐銀行間就系爭不動產所為之系爭抵押權
    設定之債權行為及物權行為撤銷，及本於民法第244 條第4
    項之規定，訴請被告兆豐銀行將系爭抵押權設定登記予以塗
    銷，為有理由，應予准許。又原告依民法第244 條第1 項之
    規定，訴請本院將被告丁○○、兆豐銀行間就系爭不動產所
    為之系爭抵押權設定之債權行為及物權行為撤銷，既有理由
    ，已如前述，原告併依民法第244 條第2 項之規定，訴請本
    院將被告丁○○、兆豐銀行間就系爭不動產所為之系爭抵押
    權設定之債權行為及物權行為撤銷，即無審酌必要，附此敘
    明。
八、本件事證已臻明確，兩造其餘攻擊防禦方法，經核與本件判
    決結果不生影響，爰不一一論述，附此敘明。
九、按訴訟費用，由敗訴之當事人負擔；共同訴訟人，按其人數
    ，平均分擔訴訟費用；法院為終局裁判時，應依職權為訴訟
    費用之裁判，民事訴訟法第78條、第85條第1 項、第87條第
    1 項分別定有明文。查，本件為共同訴訟之被告敗訴，揆之
    前揭規定，訴訟費用自應由敗訴之被告平均分擔訴訟費用；
    又本件訴訟標的之價額為120 萬元，應徵第一審裁判費1 萬
    2,880 元；此外，別無其他訴訟費用之支出，故本件訴訟費
    用額確定為1 萬2,880 元，應由敗訴之被告平均分擔。
十、結論：本件原告之訴為有理由，依民事訴訟法第385 條第1
     項前段、第85條第1 項前段，判決如主文。
中    華    民    國    98    年    12    月    31    日
                    民事第三庭 法  官  伍逸康
以上正本證明與原本無異。
如不服本判決，應於送達後20日內，向本院提出上訴狀並表明上
訴理由，如於本判決宣示後送達前提起上訴者，應於判決送達後
10日內補提上訴理由書（須附繕本）。
中    華    民    國    98    年    12    月    31    日
                               書記官  盧昱蓁

司法院資訊處製作；財團法人民間司法改革基金會備份。
